【裁判字號】    91,重訴,5
【裁判日期】    920404
【裁判案由】    強盜等
【裁判全文】
臺灣宜蘭地方法院刑事判決                            九十一年度重訴字第五號
    公  訴  人  臺灣宜蘭地方法院檢察署檢察官
    被      告  丁○○
                辛○○
    右二人共同
    指定辯護人  本院公設辯護人丙○○
    被      告  甲○○
右列被告等因強盜等案件，經檢察官提起公訴（九十一年度偵字第二八七八號、九十
一年度偵字第二九八六號），本院判決如左：
    主  文
丁○○共同預備犯強盜罪，累犯，處有期徒刑伍月。如附表編號一至五所示之物均沒
收之；又共同犯強盜罪而擄人勒贖，累犯，處有期徒刑拾貳年。如附表所示之物均沒
收之。應執行有期徒刑拾貳年貳月。如附表所示之物均沒收之。
辛○○共同犯強盜罪而擄人勒贖，處有期徒刑拾年陸月。如附表所示之物均沒收之。
甲○○共同預備犯強盜罪，處有期徒刑伍月，如易科罰金，以佰元折算壹日。如附
表編號一至五之物均沒收之。
    事  實
一、丁○○前因違反槍砲彈藥刀械管制條例案件，經臺灣高等法院於民國八十九年九
    月二十八日以八十八年度上訴字第一六四六號判處有期徒刑十月確定，九十年八
    月四日縮刑執行完畢出監。
二、乙○○（現由本院通緝中）與庚○○為朋友關係，因覬覦庚○○經濟闊綽，竟與
    丁○○、甲○○謀劃商議後，共同基於意圖為自己不法所有之犯意聯絡，於九十
    一年八月間某日二十一時許，由乙○○駕車搭載丁○○及甲○○至庚○○位於宜
    蘭縣冬山鄉○○路一七一號住處附近，並提供乙○○所有如附表編號一至五之作
    案工具予丁○○及甲○○，再由丁○○及甲○○以各戴手套、頭套，丁○○持電
    擊棒，甲○○持西瓜刀及攜帶手銬之方式，攀越圍牆而進入庚○○前揭住處（無
    故侵入住宅部分未據告訴），共同預備以強暴手段使人不能抗拒之手段強取財物
    ，惟丁○○及甲○○甫攀爬躍入庚○○住處後，旋因庚○○豢養之秋田犬驚覺並
    大聲狂吠，致使丁○○及甲○○於尚未著手實施強盜行為前，即恐遭發現而爬牆
    越出，搭乘在外守候之乙○○所駕駛車輛一同逃逸，並在車內將附表編號一至五
    之作案工具交還乙○○。嗣丁○○為警於九十一年十月三十日查獲後，在有偵查
    犯罪職權之機關尚不知其所為此部分犯罪事實前，即於當日第一次警詢筆錄時，
    向宜蘭縣警察局羅東分局刑事組偵查員坦承犯行，自首並接受追訴、裁判。
三、乙○○因無法遂行其強盜取財之目的，竟不願罷手，反一再催促丁○○再度作案
    ，並經丁○○聯繫辛○○徵得辛○○允諾加入後，乙○○、丁○○及辛○○即再
    度另行起意策劃謀議，而基於為自己不法所有之共同犯意聯絡，於九十一年十月
    二十二凌晨四時許，以相同手法而由乙○○駕車搭載丁○○及辛○○至庚○○前
    開住處附近，並將乙○○所有如附表編號一至五之作案工具交予丁○○及辛○○
    ，由丁○○及辛○○各自戴上頭套及手套，丁○○持電擊棒，辛○○持西瓜刀及
    攜帶手銬翻牆進入庚○○上揭住處前院（無故侵入住宅部分未據告訴），並旋即
    躲藏在車庫內，俟至同日七時許庚○○自屋內走出時，丁○○及辛○○立刻趨前
    ，庚○○見狀因驚嚇跌坐在地，經辛○○將之帶入屋內客廳後，由辛○○以所持
    手銬將庚○○及其女己○○銬住等方式，致使庚○○、己○○及庚○○之妻戊○○○達不能抗拒之程度後，由丁○○負責看管庚○○及己○○，辛○○則帶同戊○○○先在一樓臥房內搜尋並取得現金約新臺幣（下同）一萬三千元及勞力士手
    錶三只後，再帶同戊○○○至二樓搜尋財物，但未另有搜得其他高價物品及金錢
    。嗣辛○○及丁○○見所得金額與其等二人與乙○○先前擬定之計畫內容差距甚
    大而皆感未足，經辛○○即與丁○○商議並由丁○○持其所有之門號00000
    00000號行動電話撥打乙○○門號不詳之行動電話，由辛○○與乙○○商討
    後，辛○○即與庚○○協商付款金額，並自行決定命庚○○再行交付一百二十萬
    元，然因庚○○須俟金融機構營業後方得提領一百二十萬元現金，乙○○、辛○○及丁○○竟進而共同基於意圖勒贖而擄人之犯意聯絡，由辛○○喝令庚○○交
    付其所有車牌號碼ＩＴ—九五六八號之自用小客車後，命己○○及戊○○○進入
    前開自用小客車後座，且將手銬換銬於己○○及戊○○○手中。辛○○更於指示
    庚○○須於金融機構營業後即刻前往提領金錢，並於提款完成後撥打己○○所有
    門號0000000000號行動電話告知，其再指示交款地點後，乘坐前開自
    用小客車右前座由丁○○駕車離去與乙○○會合。行車途中辛○○除命戊○○○
    及己○○低身在後座不准抬頭外，更將其與丁○○所戴頭套取下，改戴在戊○○○及己○○頭部，以免該二人知悉行車動向及方位。俟丁○○駕車與乙○○會合
    後，即由乙○○駕車前導丁○○將上揭自用小客車駛往宜蘭縣三星鄉玉尊宮（下
    稱玉尊宮）附近山區，停車後由丁○○留待該處負責看管己○○及戊○○○，辛○○則換搭乙○○所駕車輛前往山區。迄至同日九時許，庚○○撥打其女己○○
    之前開行動電話欲聯絡交款地點，然因收訊不佳而斷訊，故在庚○○第二次撥打
    己○○行動電話後，辛○○為避免行動電話再度斷訊且己○○手部遭手銬銬住不
    便接聽，即自己○○手中拿取己○○所有之前開行動電話，自行接聽後指示庚○○驅車前往玉尊宮停車場，並待庚○○抵達後，由辛○○先命庚○○開啟四個車
    門及後行李箱檢查及確認車內無警方人員埋伏後，再指揮庚○○駕車往山區方向
    前進，並在山區半山腰乙○○躲藏監視之草叢附近攔截庚○○座車，由庚○○在
    車內直接交付辛○○一百二十萬元而得手。嗣辛○○命庚○○立即駕車沿山下方
    向離去後，即搭乘乙○○駕駛之車輛前去丁○○停車地點會合，經丁○○確認款
    項業已得手，便解開己○○及戊○○○之手銬，將手銬帶離現場而一同搭乘乙○○駕駛車輛逃逸。嗣因己○○及戊○○○察覺四下皆無聲響而自行取下頭套，發
    現辛○○及丁○○均已離去，旋駕駛前開車牌號碼ＩＴ—九五六八號自用小客車
    返家及報警，並由警查扣如附表編號五之頭套二頂。乙○○則駕車將辛○○及丁○○載往宜蘭蘇澳火車站，途中辛○○並將先前因便於與庚○○聯繫而自己○○
    取得之上開行動電話一支丟棄，且其等三人共同在蘇澳火車站前車內朋分贓款及
    贓物，丁○○共計分得三十七萬五千元及勞力士手錶三支，辛○○分得三十五萬
    元及其在庚○○住處一樓臥房內搜得之一萬三千元，共計三十六萬三千元，其餘
    四十七萬五千元皆歸乙○○所有，乙○○並將其所有如附表編號一至四之作案工
    具攜離，更旋於翌日（即同年月二十三日）出境逃往中國大陸。丁○○及辛○○
    則分別於同年月三十日七時三十分許及同日九時許，各在其等二人位於臺北縣新
    莊市○○街二八之三號四樓住處，及臺北縣板橋市○○路友人住處遭警查獲，並
    自丁○○之妻徐寶美（另案移送臺灣板橋地方法院檢察署）身上起獲贓款十五萬
    元、勞力士手錶三支及丁○○供犯罪所用之ＭＯＴＯＲＯＬＡ行動電話（門號0
    000000000，含ＳＩＭ卡一張）一具。丁○○所分得之其餘贓款二十二
    萬五千元則皆花用殆盡，辛○○亦用罄所分得之全數贓款。
四、案經丁○○自首事實二部分犯行，暨宜蘭縣警察局羅東分局報告臺灣宜蘭地方法
    院檢察署檢察官偵查起訴。
    理  由
一、右揭犯罪事實，迭據被告丁○○、辛○○自警詢至偵審中到庭坦承不諱，亦據被
    告甲○○於偵審中到庭自白無訛，經互核其等三人供承情節均吻合一致。又被告
    丁○○及辛○○針對上開事實三供述之犯罪情節，復與被害人庚○○、戊○○○
    及己○○先後於警詢及偵審中到庭指訴情節互核互符。此外，復有如附表編號五
    之頭套二頂及附表編號六之行動電話一具扣案，暨被告辛○○、丁○○現場模擬
    照片共計十六幀、贓物認領保管收據及同案被告乙○○出入境記錄存卷可考，堪
    徵被告丁○○、辛○○及甲○○所為之自白咸與真實相符，均可採憑。
二、至被告丁○○於本院調查中曾以：乙○○計畫之初乃告知因與庚○○有金錢糾紛
    ，方幫忙乙○○處理等詞辯解，被告辛○○亦於警詢及偵審中辯稱：事前乙○○
    僅告知係受託為他人處理親屬間分家產之糾紛，且其本意並非強盜或擄人勒贖等
    語。被告丁○○及辛○○等二人更於本院調查及審理中再執：九十一年十月二十
    二日前往庚○○住處前，乙○○曾在宜蘭縣羅東鎮假日飯店向其等二人出言恫嚇
    ，若不依約行事，則將其等犯罪計畫抖出，其等二人深感威脅方依乙○○之計畫
    進行等語置辯，惟經核其等二人辯解內容，除顯然之前後矛盾外，更未見有合於
    一般日常生活之經驗法則及論理法則之處。蓋被告丁○○業於警詢中明確供承：
    其因經濟狀況不佳，方於九十一年四月間透過被告甲○○之介紹認識同案被告乙○○，更進而參與同案被告乙○○謀議強盜被害人庚○○鉅額金錢之計畫，且因
    九十一年八月間第一次行動失敗遭同案被告乙○○訓斥，及同案被告乙○○一再
    催促再度動手後，想起被告辛○○亦有經濟困窘之情，經向被告辛○○提及，被
    告辛○○旋即答應參與等語翔實，足見被告丁○○及辛○○對本件犯罪行為之實
    行及策劃，皆已知之甚稔，且與同案被告乙○○居於共同策議謀劃之角色，至屬
    灼然。況倘被告丁○○及辛○○主觀上僅係基於為乙○○處理債務抑糾紛而非實
    行犯罪行為，則同案被告乙○○縱有出言強制其等二人必須依計畫行事，否則便
    將計畫抖出等語，被告丁○○及辛○○又焉有任何心理恐懼之必要？準此皆徵被
    告丁○○及辛○○針對其等二人主觀上認知之辯詞，純屬避重就輕之飾罪畏責言
    語，委無足採。再者，同案被告乙○○雖在其與被告丁○○及辛○○共同謀議之
    犯罪計畫中，居於幕後計畫策動及接應之主導地位，然非謂其與整件犯罪行為之
    實行毫無關連，是苟同案被告乙○○將整件犯罪計畫向被害人庚○○表明，顯對
    其自身毫無任何利益可言，更有招致牢獄之害。再按同案被告乙○○皆較被告丁○○及辛○○年長逾十載，是縱同案被告乙○○曾出言威脅，以被告丁○○及辛○○之身體狀態及年齡之客觀情狀，又何受同案被告乙○○單純出言相逼即生心
    理畏懼之理？總此以觀，均徵被告丁○○及辛○○所持辯解，咸係圖免罪刑之語
    ，要非可採。本件依被告丁○○、辛○○及甲○○互核相符且與真實吻合之無瑕
    疵自白，及被害人庚○○、戊○○○及己○○所為整段事發經過之翔實指述，佐
    以扣案附表編號五、六之作案工具，及卷附現場模擬照片、贓物認領保管收據及
    同案被告乙○○出入境記錄等各項跡證，要可認定被告丁○○、辛○○及甲○○
    所為之各項犯罪事證均臻明確，犯行皆堪認定，應予依法論科。
三、按刑法第二十八條所謂實施，係指犯罪事實之結果直接由其所發生，別乎教唆或
    幫助者而言，即未著手實行前犯陰謀預備等罪，如有共同實施情形，亦應適用該
    條處斷。院字第二四０四號解釋文可資參酌。次按，事前同謀，事後分贓，並於
    實施犯罪之際，擔任在外把風，顯係以自己犯罪之意思而參與犯罪，即應認為共
    同正犯。亦即以自己共同犯罪之意思，參與實施犯罪構成要件以外之行為，或以
    自己共同犯罪之意思，事先同謀，而由其中一部分人實施犯罪之行為者，均為共
    同正犯。院字第二０三號號解釋及大法官會議釋字第一０九號解釋已有明文足供
    參考。末按，擄人勒贖罪，須預有不法得財之意思而施行強暴、脅迫，將被害人
    擄至自己勢力範圍之內，希圖其出款贖回者始能成立。若初無以不法所有意圖得
    財之犯意，僅用非法方法剝奪人之行動自由以洩忿或藉此維護合法之權益，則祇
    能構成妨害自由罪，要難論以擄人勒贖罪。又擄人勒贖罪，係以意圖勒贖而擄人
    為構成要件，其犯罪之方法行為係將被害人置於行為人實力支配下，予以脅迫，
    其犯罪之目的行為，係向被害人或其關係人勒索財物，因此擄人勒贖罪本質上為
    妨害自由與強盜之結合，在形式上則為妨害自由與恐嚇罪之結合，擄人勒贖行為
    一經實現，犯罪即屬既遂，在被害人之自由回復以前，其犯罪行為均在繼續進行
    中，在犯罪行為終了前，若基於擄人勒贖單一或概括犯意，先後向被害人或其關
    係人不法取得財物之多數行為，理論上雖均吸收於擄人勒贖之犯罪中，而應論以
    擄人勒贖一罪。惟刑法第三百三十二條第二項第三款之強盜而擄人勒贖罪，係將
    強盜與擄人勒贖兩個獨立之罪名相結合成一新罪名，並科以較重之刑，其情節亦
    較單一擄人勒贖或強盜為重，行為人於擄人勒贖行為繼續中，如若另有強盜被害
    人財物之犯意，而該強盜行為與所犯之擄人勒贖犯行，復有密切關聯性時，即應
    成立刑法第三百三十二條第二項第三款強盜而擄人勒贖之結合犯，至於其強盜之
    犯意，無論係起於擄人勒贖之初，抑或萌生於擄人勒贖行為實施中，均不影響該
    結合犯罪之成立。換言之，刑法之結合犯，乃係數個獨立之犯罪行為，依法律規
    定，使之結合而成立一個單純之新罪，並依新罪之法定刑處斷，凡利用基本犯罪
    之時機，起意為其他犯罪，二行為間有所關連，即可成立結合犯。犯強盜罪而有
    擄人勒贖之行為者，依刑法第三百三十二條第二項第三款規定，結合而成強盜而
    擄人勒贖罪，祇須強盜行為與擄人勒贖行為間有所關連，即足構成，不以強盜行
    為實施於擄人勒贖之前為必要（參照本院七十年臺上字第二七六九號判例），足
    見強盜罪與擄人勒贖罪之本質不同，非可謂強盜行為係擄人勒贖行為一部分而應
    被吸收於擄人勒贖犯罪而僅論以擄人勒贖一罪。最高法院八十九年臺上字第一四
    五五號、九十一年度臺上字第六九七九號亦分別著有判決可資參佐。是核被告丁○○及甲○○所為前開事實二部分犯行，係犯刑法第三百二十八條第五項預備強
    盜罪嫌。其等二人就此部分犯行，與同謀之同案共犯乙○○具有共同犯意聯絡及
    行為分擔，應論以共同正犯。又被告丁○○及辛○○對被害人庚○○、戊○○○
    及己○○等三人實施強盜犯行後，又進而基於意圖勒贖而擄被害人戊○○○及己○○，並命被害人庚○○籌措贖款之所為，因所犯之強盜罪及擄人勒贖罪間具有
    犯意關連，是應論以刑法第三百三十二條第二項第三款之犯強盜罪而擄人勒贖罪
    。且其等二人與同謀之同案共犯乙○○間因就此部分犯行具有共同犯意聯絡及行
    為分擔，亦應論以共同正犯。又被告丁○○及辛○○均以強盜後進而擄人勒贖之
    一行為同時侵害被害人庚○○、戊○○○及己○○等三人，故應依刑法第五十五
    條前段想像競合犯之規定，論以一犯強盜罪而擄人勒贖罪處斷。被告丁○○所犯
    前揭預備強盜罪及犯強盜罪而擄人勒贖罪等二罪，犯意各別，罪名互殊，應分論
    併罰之。末查，被告丁○○前因違反槍砲彈藥刀械管制條例案件，經臺灣高等法
    院於八十九年九月二十八日以八十八年度上訴字第一六四六號判處有期徒刑十月
    確定，九十年八月四日縮刑執行完畢出監等情，業據其自承在卷，復有臺灣高等
    法院被告全國前案紀錄表及臺灣高等法院檢察署刑案紀錄簡覆表各一份在卷可按
    ，茲於執行完畢後五年內再犯有期徒刑以上之右開罪名，均應依刑法第四十七條
    累犯之規定，加重其刑（法定本刑死刑、無期徒刑部分，依法不得加重）。惟其
    於遭警查獲後，在宜蘭縣警察局羅東分局員警尚未查悉其所實施上述事實二之預
    備強盜犯行前，即主動於九十一年十月三十日第一次警詢筆錄中坦承其所犯事實
    二部分犯行，自首並接受追訴、裁判，此見卷附該次筆錄記載即明，堪徵被告丁○○對其事實二所載之預備強盜犯行部分，確屬自白犯罪無訛，應依刑法第六十
    二條前段之規定減輕其刑，並就其所犯事實二部分犯行，依法先加後減之。審酌
    被告丁○○、辛○○及甲○○等三人均屬思慮成熟之成年人，竟仍不思循正當途
    徑獲取財富，反先後因利欲薰心而與同案被告乙○○共同策劃謀議以強盜手法得
    財，嚴重侵害社會整體防衛機制且罔顧他人身體、自由及財產權益，造成被害人
    身心造成難以抹滅之傷害及社會安定秩序之破壞，惟念其等著手實施犯行時，均
    未出手傷害抑或施暴於被害人，此經被害人庚○○、戊○○○及己○○到庭證述
    明確，更參酌其等三人犯後皆坦承犯行，態度尚佳，及其等智識程度、犯罪之動
    機、目的、手段，犯罪所生之危害，及其等三人各自參與犯罪之程度等一切情狀
    ，爰分別對被告丁○○、辛○○及甲○○各量處如主文所示之刑，並對被告丁○○所犯二罪定其應執行刑，及就被告甲○○部分併諭知易科罰金之折算標準，以
    資懲儆。
四、至公訴意旨雖指被告辛○○尚於被告丁○○駕駛被害人庚○○所有車牌號碼ＩＴ
    —九五六八號之自用小客車搭載被害人己○○及戊○○○前往玉尊宮途中，承前
    之強盜犯意而命被害人己○○交付其所有之門號0000000000號行動電
    話，而認其此部分犯行亦應以強盜罪論擬。惟被告辛○○於本院調查及審理中皆
    堅詞否認其此部分犯行，且其所執：其僅係拿取行動電話欲與庚○○聯絡，事後
    因取款後其與丁○○均將頭套取下，為免遭認出相貌方將行動電話丟棄而未返還
    己○○等辯詞，經核亦均與被害人戊○○○及己○○於本院調查中所陳：行車途
    中第一通電話響後，因己○○遭手銬銬住不便於接聽電話，且收訊不良而斷訊，
    故辛○○在第二次電話響時，即要求由其接聽電話，並由己○○主動將電話交予
    辛○○接聽，直接與庚○○對談等語吻合一致，顯見被告辛○○要求被害人己○○交付行動電話，乃因便於接聽電話俾利直接指示被害人庚○○交付贖款之地點
    ，而非基於強盜之犯意而以使被害人無法抗拒之手段取得該支行動電話甚明。從
    而，公訴意旨所稱被告辛○○此部分之犯行，因乏證據予以認定，本應就其此部
    分犯行為無罪判決之諭知，然因公訴意旨認被告辛○○此部分犯行係承前之同一
    強盜犯意所為，具有單純一罪關係，是爰不另為無罪判決之諭知，合此敘明。
五、如附表所示之物，皆屬被告丁○○、辛○○及甲○○先後供犯罪所用之物，且除
    附表編號六所示之ＭＯＴＯＲＯＬＡ（含ＳＩＭ卡）行動電話一具為被告丁○○
    所有外，其餘附表編號一至五所示之物，則均屬同案被告乙○○所有，此據被告
    丁○○、辛○○及甲○○供明在卷可查。又除附表編號五、六所示之頭套二頂及
    行動電話一具扣案外，附表編號一至四所示之西瓜刀、電擊棒、手套、手銬等作
    案工具，雖均已經同案被告乙○○於犯罪行為實施後攜離，然尚無法證明業已滅
    失，故仍併應依刑法第三十八條第一項第二款之規定，對附表所示之物全數宣告
    沒收之。至被告丁○○使用之0000000000號行動電話門號，因僅屬被
    告丁○○租用所得，並非被告丁○○所有之物，是雖被告丁○○乃係利用該門號
    作為犯罪工具，惟因非屬其所有之物，亦非違禁物，即與刑法第三十八條之規定
    難謂有合，爰不併予諭知沒收，特此述明。
據上論斷，應依刑事訴訟法第二百九十九條第一項前段，刑法第二十八條、第三百二
十八條第五項、第三百三十二條第二項第三款、第五十五條前段、第四十一條第一項
、第四十七條、六十二條前段、第三十八條第一項第二款、第五十一條第五款，罰金
罰鍰提高標準條例第一條前段、第二條，判決如主文。
本案經檢察官沈念祖到庭執行職務
中    華    民    國      九十二      年      四      月       四       日
                                  臺灣宜蘭地方法院刑事第二庭
                                          審判長法  官  黃  永  勝
                                                法  官  林  楨  森
                                                法  官  陳  嘉  年
右正本證明與原本無異。
如不服本判決，應於判決送達後十日內，向本院提出上訴狀。(應附繕本)
                                                書記官  詹  玉  惠
中    華    民    國      九十二      年      四      月       七       日
附錄本案論罪科刑法條全文
刑法第三百二十八條第五項
預備犯強盜罪者，處一年以下有期徒刑、拘役或三千元以下罰金。
刑法第三百三十二條第二項第三款
犯強盜罪而有下列行為之一者，處死刑、無期徒刑或十年以上有期徒刑：
三  擄人勒贖者。
附表
┌──┬───────────┬──┬─────────────┐
│編號│作    案    工    具  │數量│備                     考 │
├──┼───────────┼──┼─────────────┤
│一  │西瓜刀                │一支│共犯乙○○所有，未扣案    │
├──┼───────────┼──┼─────────────┤
│二  │電擊棒                │一支│共犯乙○○所有，未扣案    │
├──┼───────────┼──┼─────────────┤
│三  │手套                  │二雙│共犯乙○○所有，未扣案    │
├──┼───────────┼──┼─────────────┤
│四  │手銬                  │一副│共犯乙○○所有，未扣案    │
├──┼───────────┼──┼─────────────┤
│五  │頭套                  │二頂│共犯乙○○所有，已扣案    │
├──┼───────────┼──┼─────────────┤
│六  │ＭＯＴＯＲＯＬＡ行動電│一具│被告丁○○所有，已扣案    │
│    │話（含ＳＩＭ卡）      │    │                          │
└──┴───────────┴──┴─────────────┘


司法院資訊處製作；財團法人民間司法改革基金會備份。
